臺北高等行政法院判決
　　　　　　　　　　　　　　　　　　 93年度訴字第01627號
　　　　　　　　　　　　　　　.
原　　　告　甲○○
被　　　告　臺北市政府工務局
代　表　人　陳威仁（局長）住同上
訴訟代理人　乙○○兼送達代收.
　　　　　　丙○○
上列當事人間因建築法事件，原告不服台北市政府中華民國93
年3月19日府訴字第09304134000號訴願決定，提起行政訴訟。
本院判決如下：
    主  文
原告之訴駁回。
訴訟費用由原告負擔。
    事  實
一、事實概要：緣原告未經申請許可，擅自於臺北市○○區○○
    路2段343巷8弄28之2號下方約200公尺處，以金屬材料，搭
    蓋高度乙層約4公尺，面積約32平方公尺之構造物（下稱系
    爭構造物），經被告派員赴現場勘查後，審認系爭構造物已
    違反建築法第25條、第86條及違章建築處理辦法第2條等規
    定，乃以民國（下同）92年9月25日北市工建字第092506172
    00號違建查報拆除函（下稱系爭處分）通知原告，應予強制
    拆除。原告不服，提起訴願，經遭駁回，遂向本院提起本件
    行政訴訟。
二、兩造聲明：
　(一)原告聲明求為判決：確認系爭處分違法。
  (二)被告聲明求為判決：駁回原告之訴。
三、兩造之主張：
甲、原告主張之理由：
一、依照被告所查報認定之系爭構造物，坐落於臺北市○○區○
    ○段4小段258地號，查該地為私有土地，並經臺北市都市計
    畫列為公園預定地，然而政府遲不徵收，也不規劃分區使用
    ，嚴重影響市民權益。按違章建築處理辦法第2條所稱之違
    章建築法適用地區內，依法應申請當地主管建築機關之審查
    許可並發給執照方能建築，而擅自建築之建築物。另依建築
    法第99條第1項第3款規定，臨時性之建築物，不適用建築法
    全部或一部之規定。再依都市計畫公共設施保留地臨時建築
    使用辦法，得興建臨時建築使用，且依前所述臨時建築不適
    用建築法全部或一部之規定，亦不適用違章建築處理辦法，
    尚難謂系爭構造物違反建築法第25條、第86條及違章建築處
    理辦法第2條等規定。
二、依照違章建築處理辦法第5條規定：「直轄市、縣（市）主
    管建築機關，應於接到違章建築查報人員報告之日起5日內
    實施勘查，認定必須拆除者，應即拆除之。認定尚未構成拆
    除要件者，通知違建人於收到通知後30日內，依建築法第30
    條之規定補行申請執照。．．．」而本件系爭構造物建於私
    有土地，並經規劃為公園預定地，政府又不徵收使用，依前
    述得興建臨時性之建築物。縱原告未依法申請建照，然依違
    章建築處理辦法第5條規定，應屬於尚未構成拆除要件，及
    得令補行申請建築執照之案件。惟查，被告不依法行政，不
    遵從違章建築處理辦法第5條之規定，未通知原告於30日內
    依建築法第30條之規定補行申請建築執照，仍一意孤行，數
    度通知原告要立即執行拆除工作，原告為減免建築材料因拆
    除工作之強力破壞，讓損失降低到最小，遂於93年3月10日
    自行拆除完畢。被告不依法行政，訴願機關又不依法認定作
    成不合法之決定，致原告之財產及權利遭受嚴重損害。
乙、被告主張之理由：
一、按建築法第4條規定：「本法所稱建築物，為定著於土地上
    或地面下具有頂蓋、樑柱或牆壁，供個人或公眾使用之構造
    物或雜項工作物。」第7條規定：「本法所稱雜項工作物，
    為營業爐、水塔、瞭望臺、廣告牌、散裝倉、廣播塔、煙囪
    、圍牆、駁崁、高架遊戲設施、游泳池、地下儲藏庫、建築
    物興建完成後增設之中央系統空氣調節、昇降設備、防空避
    難、污物處理及挖填土石方等工程。」第9條規定：「本法
    所稱建造，係指左列行為：一、新建：為新建造之建築物或
    將原建築物全部拆除而重行建築者；二、增建：於原建築物
    增加其面積或高度者；．．．四、修建：建築物之基礎、樑
    柱、承重牆壁、樓地板、屋架或屋頂、其中任何一種有過半
    之修理或變更者。」第25條規定：「建築物非經申請直轄市
    、縣（市）（局）主管機關之審查許可並發給執照，不得擅
    自建造或使用或拆除。」第28條第1款規定：「建築執照分
    左列4種：一、建造執照：建築物之新建、增建、改建及修
    建，應請領建造執照。」第86條第1款規定：「違反第25條
    之規定者，依左列規定，分別處罰，擅自建造者，處以建築
    物造價千分之五十以下罰鍰，並勒令停工補辦手續，必要時
    得強制拆除其建築物。」又違章建築處理辦法第2條規定：
    「本辦法所稱之違章建築，為建築法適用地區內，依法應申
    請當地主管建築機關之審查許可並發給執照方能建築，而擅
    自建築之建築物。」第4條第1項規定：「違章建築查報人員
    遇有違反建築法規之新建、增建、改建、修建情事時，應立
    即報告主管建築機關處理，並執行主管建築機關指定辦理之
    事項。」、第5條規定：「直轄市、縣 (市)主管建築機關，
    應於接到違章建築查報人員報告之日起5日內實施勘查，認
    定必須拆除者，應即拆除之。認定尚未構成拆除要件者，通
    知違建人於收到通知後30日內，依建築法第30條之規定補行
    申請執照。違建人之申請執照不合規定或逾期未補辦申領執
    照手續者，直轄市、縣 (市)主管建築機關應拆除之。」
二、原告坐落於上開地址之系爭構造物，前經臺北市政府建設局
    92年10月1日辦理「臺北市○○區○○段4小段258地號私有
    土地砍樹蓋屋」案現場會勘，經與原告連繫會同現場勘查後
    ，其會勘紀錄為：「會勘情形：1.建管處：該地點涉及新違
    建部分，被告已於92年9月25日以北市工建字第09250617200
    號號函查報在案並依序處理中。2.建設局第三科：本案所涉
    土地係屬『公園用地』之土地使用分區，無涉森林法之權管
    範圍。會勘結論：1.本案涉及建築法部分請建管處續依法處
    理。2.土地植被遭清除、造成裸露部分，請原告於92年11月
    20日前恢復植生覆蓋，逾期未完成，由建設局依法查處。」
三、系爭構造物係以鐵架、鐵皮、木板等材料搭建，且前開地號
    並無申請建築執照，經被告調閱都市發展局82年12月測製航
    空測繪圖及農委會林務局航空攝影圖皆無顯影，應屬新違建
    ，被告以系爭處分查報系爭構造物並無違誤，並依行政程序
    法第75條規定，於92年10月1日公示送達，因此，原告之違
    規事證明確，足堪認定。
    理  由
一、原告原提撤銷訴訟，惟系爭處分業經原告於93年3月10日自
    行拆除而執行完畢，原告乃變更為確認原處分違法之訴訟，
    核無不合，先予敘明。
二、按行為時建築法第2條第1項規定：「主管建築機關：在中央
    為內政部；在直轄巿為工務局；在縣（巿）為工務局或建設
    局，未設工務局或建設局者，為縣（巿）政府。」第4條規
    定：「本法所稱建築物，為定著於土地上或地面下具有頂蓋
    、樑柱或牆壁，供個人或公眾使用之構造物或雜項工作物。
    」第9條第1款規定：「本法所稱建造，係指左列行為：一、
    新建：為新建造之建築物或將原建築物全部拆除而重行建築
    者。」第25條第1項前段規定：「建築物非經申請直轄市、
    縣（市）（局）主管建築機關之審查許可並發給執照，不得
    擅自建造或使用或拆除。」第28條第1款規定：「建築執照
    分左列四種：一、建造執照：建築物之新建、增建、改建及
    修建，應請領建造執照。」第30條規定：「起造人申請建造
    執照或雜項執照時，應備具申請書、土地權利證明文件、工
    程圖樣及說明書。」第86條第1款規定：「違反第25 條之規
    定者，依左列規定，分別處罰：一、擅自建造者，處以建築
    物造價千分之五十以下罰鍰，並勒令停工補辦手續；必要時
    得強制拆除其建築物。」第99條第1項第3款、第2項規定：
    「左列各款經直轄市、縣（市）主管建築機關許可者，得不
    適用本法全部或一部之規定．．．三、臨時性之建築物。」
    「前項建築物之許可程序、施工及使用等事項之管理，得於
    建築管理規則中定之。」第101條規定：「直轄巿、縣（巿
    ）政府得依據地方情形，分別訂定建築管理規則，報經內政
    部核定後實施。」；次按違章建築處理辦法第2條規定：「
    本辦法所稱之違章建築，為建築法適用地區內，依法應申請
    當地主管建築機關之審查許可並發給執照方能建築，而擅自
    建築之建築物。」第4條第1項規定：「違章建築查報人員遇
    有違反建築法規之新建、增建、改建、修建情事時，應立即
    報告主管建築機關處理，並執行主管建築機關指定辦理之事
    項。」第6條規定：「依規定應拆除之違章建築，不得准許
    緩拆或免拆。」；再按都市計畫公共設施保留地臨時建築使
    用辦法第2條規定：「都市計畫公共設施保留地（以下簡稱
    公共設施保留地）除中央、直轄市、縣（市）政府擬有開闢
    計畫及經費預算，並經核定發布實施者外，土地所有權人得
    依本辦法自行或提供他人申請作臨時建築之使用。」第8條
    規定：「公共設施保留地臨時建築，須具備申請書，土地登
    記簿謄本或土地使用同意書或土地租賃契約，工程圖樣及說
    明書向直轄市、縣（市）主管建築機關申領臨時建築許可證
    後始得為之。」；另依臺北市建築管理自治條例第8條第1款
    規定：「申請建造、雜項及拆除等執照應具備申請書，並依
    下列規定檢附文件：一、建造執照：(一)土地權利證明文件：
    土地登記簿謄本、地籍圖謄本及土地使用權利證明書。(二)建
    築線指示（定）圖。(三)圖樣：面積計算表、位置圖、現況圖
    、配置圖、平面圖、立面圖、剖立面圖、總剖面圖、結構平
    面圖、結構計算書、必要設備圖說、騎樓設計高程與鄰房騎
    樓及道路現況高程示意圖，及其他市政府規定之圖說。．．
    ．」第36條第1項第3款規定：「下列建築物申請興建時應於
    施工前備具本法第30條及本自治條例第8條規定之文件，向
    主管建築機關申請建築許可，並於施工完竣後申請使用許可
    ．．．三、臨時性之建築物。」；又依行為時臺北市政府當
    前取締違建措施壹規定：「違建拆除執行計畫一、民國84年
    1月1日以後新產生違反本市違建查報作業原則之違章建築，
    不論地區及違建規模大小，一律查報拆除，並列管加強巡查
    ．．．」。
三、查原告未經申請許可，擅自於臺北市○○區○○路2段343巷
    8弄28之2號下方約200公尺處，以金屬材料，搭蓋高度乙層
    約4公尺，面積約32平方公尺之系爭構造物，此有採證照片
    影本一幀附卷可稽。經被告審認系爭構造物係未經申領執照
    ，且屬新建情形，依前揭臺北市政府當前取締違建措施之規
    定，應視為違建查報處理，乃以系爭處分通知原告，應予強
    制拆除，洵屬有據。
四、至原告主張系爭構造物位於私有土地，並經編列為公園預定
    地，依建築法第99條第1項第3款及都市計畫公共設施保留地
    臨時建築使用辦法等規定，應屬臨時性之建築物，不適用建
    築法全部或一部及違章建築處理辦法規定云云。查依建築法
    第25條規定，建築物非經申請直轄市、縣（市）（局）主管
    建築機關之審查許可並發給執照，不得擅自建造或使用或拆
    除。復查依同法第99條、第101條及臺北市建築管理自治條
    例第36條第1項第3款等規定，臨時性之建築物申請興建時，
    應於施工前備具土地權利證明文件、建築線指示（定）圖、
    工程圖樣及說明書等有關文件，向主管建築機關申請建築許
    可，並於施工完竣後申請使用許可。再查依行為時都市計畫
    公共設施保留地臨時建築使用辦法第5條（該條業於92年8月
    14日修正）規定，公共設施保留地臨時建築之構造以木竹造
    、磚造及金屬架構式構造等之平房為限，簷高不得超過3．5
    0公尺。本件系爭構造物縱如原告主張係供臨時建築使用，
    惟原告並未依上開規定，備具相關文件向被告機關申請建築
    許可，此經原告自認在卷，自不得視為臨時性之建築物而據
    以請求暫免查報拆除，苟原告認其系爭構造物有符合臨時性
    建築物之情形，應依法提出建築申請，其既未提出申請，被
    告亦無從審認其申請是否適法，原告前述主張，應屬誤解法
    令，尚難採據。況系爭構造物依被告建築管理處違建查報案
    件明細表顯示違建高度達4公尺，有該明細表一紙附卷可參
    ，依上揭規定可知，亦不符合臨時建築物申請要件，從而系
    爭處分以原告之系爭構造物未申領執照擅自建築，違反建築
    法第25條、第86條及違章建築處理辦法第2條之規定，已構
    成拆除要件，應予強制拆除，並未有何違法之處。
五、至原告另主張政府機關遲未辦理徵收或規劃分區使用，影響
    原告權益等節，核與本件違建事實無涉，尚無從據以認定系
    爭處分違法。原告此項主張，亦難憑採。
六、從而，被告以系爭構造物為違建予以查報，並通知原告應予
    拆除之處分，揆諸首揭規定，應屬適法，難謂有何違法之處
    ，原告自承於93年3月10日已自行將系爭構造物拆除，即無
    不合，其因系爭構造物業已拆除而訴請確認系爭處分違法，
    乃無理由，應予駁回。
據上論結，本件原告之訴為無理由，爰依行政訴訟法第98條第3
項前段，判決如主文。
中　　華　　民　　國　　94　　年　　5 　　月　　19　　日
                       第一庭審判長法  官　姜素娥
                                   法  官  陳國成
                                   法  官  陳秀
上為正本係照原本作成。
如不服本判決，應於送達後20日內，向本院提出上訴狀並表明上
訴理由，如於本判決宣示後送達前提起上訴者，應於判決送達後
20日內補提上訴理由書（須按他造人數附繕本）。
中　　華　　民　　國　　94　　年　　5 　  月  　19　  日
 　　  　　　　　　　 　　  　     書記官  呂美玲
